最高法院刑事判決                              八十八年度台上字第五四○三號
    上訴人  台灣高等法院台中分院檢察署檢察官
    被  告  甲○○
右上訴人因被告偽造文書案件，不服台灣高等法院台中分院中華民國八十六年六月三
十日第二審判決（八十六年度上訴字第一○三七號，起訴案號：台灣南投地方法院檢
察署八十五年度偵字第四一三一號），提起上訴，本院判決如左：
    主  文
原判決撤銷，發回台灣高等法院台中分院。
    理  由
本件原判決以公訴意旨略以：被告甲○○原於民國八十二年間與其父石光河在南投縣
魚池鄉經營山產店，嗣因週轉不靈經濟陷入困境，竟意圖為自己不法之所有，於八十
二年十二月間趁其父石光河出境越南之機會，向陳麗珍詐稱願將石光河向台灣省林務
局南投林區管理處（下稱南投林管處）承租國有林地巒大事業區二九林班地之承租權
轉讓予陳麗珍，並於同年十二月二十七日未經石光河同意，擅自於讓渡契約書上偽造
石光河之簽名及盜蓋石光河之印章，而偽造石光河同意讓渡之契約書，足以生損害於
石光河，進而使陳麗珍誤認被告已經取得石光河之授權，而與被告訂約並交付價金新
台幣（下同）一百四十萬元，嗣因陳麗珍持上開讓渡書向南投林管處申請變更承租人
登記，被告未配合辦理，陳麗珍始知受騙，而查知上情，因認被告涉犯刑法第二百十
條之偽造私文書及第三百三十九條第一項之詐欺取財等罪嫌云云。經審理結果認被告
之犯罪不能證明，因而撤銷第一審論處被告行使偽造私文書，足以生損害於他人罪刑
之判決，改判諭知被告無罪，固非無見。
惟查：審理事實之法院對於被告有利及不利之證據，應一律注意，詳為調查，綜合全
案證據資料，本於經驗法則以定其取捨，並將取捨證據及得心證之理由於判決內詳為
說明。故證據雖已調查，而尚有其他部分並未調查，仍難遽為被告有利或不利之認定
；苟非調查之途已窮，而被告之犯罪嫌疑仍屬不能證明，要難遽為無罪之判斷；如有
應調查之證據未予調查，率行判決，其判決當然為違背法令。卷附國有林地承租權讓
渡契約書影本第八條記載出讓人（指石光河）確實同意出讓，並委託其子甲○○全權
辦理本件讓渡屬實，甲○○切結屬實，如有不實願負法律責任。而該契約書末乙方當
事人欄有石光河之署名並蓋石光河之印章，其後雖有「甲○○」之署押，但在甲○○
署押之前並未書明「代理人」字樣。則就該契約書之形式觀察，能否謂係被告代理石
光河所簽訂？而非以石光河名義簽約，並依該契約第八條約定由被告會同簽名？尚待
釐清，此與認定被告有無偽造石光河之讓渡契約書至有關係，原審未予究明，遽為被
告有利之判決，尚嫌速斷，其審理猶有未盡。又除刑事訴訟法有特別規定外，已受請
求之事項未予判決，或未受請求之事項予以判決者，其判決當然為違背法令，刑事訴
訟法第三百七十九條第十二款規定甚明。檢察官起訴書所載犯罪事實，已及被告擅
自於讓渡契約書上偽造石光河之簽名及盜蓋石光河之印章，而偽造石光河同意讓渡之
契約書，足生損害於石光河……云云。對於被告盜蓋石光河印章部分，能否謂未經起
訴？亦非無疑，原判決既認被告未經其父石光河同意，在契約書末尾訂約人乙方書寫
石光河姓名及蓋用其印章等情，但對於被告是否成立盜用印章罪，則未予論述，難謂
無已受請求之事項而未予判決之違法。上訴意旨指摘原判決不當，非無理由，應認有
撤銷發回更審之原因。
據上論結，應依刑事訴訟法第三百九十七條、第四百零一條，判決如主文。
中      華      民      國    八十八    年      九      月    二十三    日
                              最高法院刑事第五庭
                                  審判長法官  董  明  霈
                                        法官  丁  錦  清
                                        法官  賴  忠  星
                                        法官  林  茂  雄
                                        法官  王  居  財
      右正本證明與原本無異
                                              書  記  官
中      華      民      國    八十八    年      十      月      一      日
